【裁判字號】    95,重訴,48
【裁判日期】    950523
【裁判案由】    分割共有物
【裁判全文】
臺灣士林地方法院民事判決              95年度重訴字第48號
原      告  丁○○
訴訟代理人  陳國雄律師
被      告  辰○○
兼訴訟代理  戊○○
人
                      共同送達.
被      告  辛○○○
            庚○○
            丙○○○
            巳○○
            乙○○
            寅○○
            癸○○
            己○○○
            子○○
            丑○○
            卯○○
            壬○○○
上列十二人
共同兼訴訟  甲○○    住台北縣泰山鄉○○村○鄰○○路○段72
代理人                  巷9號.
上列當事人間請求返還房屋事件，本院於95年5 月9 日言詞辯論
終結，判決如下：
    主      文
兩造共有坐落台北市○○區○○段9-3 地號，面積2664.05 平方
公尺土地，依附圖所示方案一分割，Ａ部分面積合計2563.12 平
方公尺由原告與被告辛○○○、庚○○、丙○○○、巳○○、乙○○、寅○○、癸○○、己○○○、子○○、丑○○、卯○○、
甲○○、壬○○○依附表所示應有部分比例共有；Ｂ部分面積10
.09 平方公尺由被告戊○○取得；Ｃ部分面積90.84 平方公尺由
被告辰○○取得。
訴訟費用由兩造按如附表所示分割前之原應有部分比例負擔。
    事實暨理由
一、本件原告起訴主張：坐落於台北市○○區○○段9-3 地號土
    地，總面積2664.05 平方公尺（下稱系爭土地），為原告與
    被告辰○○等共有。然因兩造就分割事宜意見不合，故請求
    本院為強制調解，如調解不成，請移送法院民事庭為裁判分
    割共有物。而被告辰○○持分為102294/0000000，被告戊○○持分為11366/0000000 ，合計為113660/0000000，則被告
    辰○○僅有90.8388 平方公尺，被告戊○○為10.0932 平方
    公尺，兩者合計為100.9320平方公尺，不論個別或合計，均
    為畸零地，均未符應適用法規所要求之最小建築基地面積。
    蓋依「台北市土地使用分區管制規則」規定，最小建築基地
    應符合平均寬度12公尺，平均深度20公尺，換算至少應為「
    240 平方公尺」。復依台北市○○區○○路9-3 地號土地所
    在應適用之「基隆河成功橋上游河道截彎取直後兩側工地附
    近地區土地使用分區與都市設計管制要點」，最小建築基地
    基地規模至少要在「300 平方公尺」以上。而本案被告辰○○、戊○○二人之合計面積，核屬畸零地，無法單獨成為建
    築基地，必需與他人合併建築，方能為之。又本件被告辰○○、戊○○於知悉原告將提出分割共有物訴訟後，即以贈與
    移轉部分持分、為預告登記等行為，希能阻止或延緩共有土
    地分割案之進行，且於開庭時，其二人於分割後維持土地共
    有，原表示同意，嗣因訴訟程序之進行，為造成本院判決土
    地細分之結果，復撤回其原同意分割後維持土地由夫妻共有
    之前意，實屬權利濫用。並聲明：請求本院就系爭土地，以
    原物分割予原、被告等人，分割方法建議如補作的複丈成果
    圖分割方案一。除被告辰○○、戊○○外，原告與其餘被告
    等人願於分割後仍維持共有，取得補作分割方案一Ａ部分，
    面積2563.118平方公尺；被告戊○○取得補作分割方案一Ｂ
    部分，面積10.09 平方公尺；被告辰○○取得補作分割方案
    一Ｃ部分，面積90.84 平方公尺。
二、被告辰○○、戊○○主張：
    先主張其二人維持共有，後改稱要與被告辰○○各自單獨持
    有，嗣後則主張要變價分割等語。
三、其餘被告主張：
    被告辛○○○、庚○○、丙○○○、巳○○、乙○○、寅○○、癸○○、己○○○、子○○、丑○○、卯○○、甲○○
    、壬○○○願與原告丁○○分割後維持共有關係，其分割方
    案與原告訴代所提的分割方案相同等語。
四、本件爭點整理如下：
  甲、兩造不爭執之事實：
    (一)系爭土地為兩造所共有，面積為2664.05 平方公尺，系爭
      土地並無不能分割之情事，亦未定有不分割之期限。
    (二)被告辰○○、戊○○分割後不維持共有，各自依其持分分
      割；而原告丁○○與被告辛○○○、庚○○、丙○○○、
      巳○○、乙○○、寅○○、癸○○、己○○○、子○○、
      丑○○、卯○○、壬○○○、甲○○分割後欲維持共有，
      其持分為2563.12 平方公尺。
    (三)被告辰○○、戊○○對分割方案無意見，但希望分割後能
      取得面對系爭土地左側之土地。
    (四)系爭土地之使用現狀現為空地，上有雜亂種植花草蔬菜。
    (五)系爭土地緊鄰一15米寬之馬路，面對系爭土地，右側現為
      工地（花悅四季工地）。
    (六)個人持分除被告辰○○為102294/0000000；被告戊○○為
      11366/0000000 外，其餘持分如95年度湖調字第10號卷第
      49頁所載。
  乙、兩造所爭執之事項：
      分割方案應以何為宜？
五、得心證之理由：
（一）按各共有人，得隨時請求分割共有物。但因物之使用目的
      不能分割或契約訂有不能分割之期限者，不在此限；共有
      物之分割，依共有人協議之方法行之。分割之方法，不能
      協議決定者，法院得因任何共有人之聲請，命為以原物分
      配於各共有人，民法第823 條第1 項、第824 條第1 項、
      第2 項分別定有明文。次按，「分割共有物，以消滅共有
      關係為目的。法院裁判分割共有土地時，除因該土地內部
      分土地之使用目的不能分割（如為道路）或部分共有人仍
      願維持其共有關係，應就該部分土地不予分割或准該部分
      共有人成立新共有關係外，應將土地分配於各共有人單獨
      所有。」，最高法院69年度台上字第1831號判例參照。本
      件原告主張系爭土地為兩造共有，個人持分除被告辰○○
      為102294/0000000；被告戊○○為11366/0000000 外，其
      餘等人持分如附表所載，系爭土地並無不能分割之情事，
      亦未定有不分割之期限，復無法達成分割之協議等情，業
      據其提出土地登記謄本為證，復經本院勘驗現埸可知，系
      爭土地之使用現狀現為空地，上有雜亂種植花草蔬菜，緊
      鄰一15米寬之馬路，面對系爭土地，右側現為工地（花悅
      四季工地），有勘驗筆錄在卷可憑，且為兩造所不爭執，
      自堪信為真實，是原告訴請分割系爭土地，洵屬有據，應
      予准許。又本件除被告辰○○、戊○○於裁判分割分割後
      欲單獨持有外，其餘被告與原告14人於裁判分割分割後，
      均願意維持共有乙節，亦據兩造陳明在卷，揆諸前揭說明
      ，即無不合。
（二）又分割共有物究以原物分割或變價分割為適當，法院應斟
      酌各共有人之利害關係、共有物之性質及價值、使用情形
      、經濟效用及全體共有人之利益等情形而為適當之決定，
      （最高法院88年度台上字第1768號判決意旨參照）。是系
      爭土地之分割方法，本院審酌如后。經查，系爭土地依92
      年9 月19日公告之「修訂台北市『基隆河成功橋上游河道
      截彎取直後兩側土地細部計畫暨配合修訂主要計畫案』內
      土地使用分區與都市設計管制要點計畫案」中係屬於住宅
      區（供住宅使用），依該計畫案規定住宅區（供住宅使用
      ）最小建築基地規模為300 平方公尺以上，故系爭土地分
      割後其面積需大於300 平方公尺，始能申請建築使用等情
      ，此有台北市政府都市發展局95年4 月6 日北市都規字第
      09531079000 號函在卷可按（詳本院卷第48頁，下稱北市
      都發局函），足證系爭土地若分割後之面積未達300 平方
      公尺以上，則不能作為建築基地使用，此為分割後之最小
      限度利益。次查，系爭土地面積為2664.05 平方公尺，分
      割後，被告辰○○取得90.84 平方公尺，被告戊○○取得
      10.09 平方公尺，其餘被告與原告14人合計取得2563.12
      平方公尺，足見系爭土地較適合作為建築基地使用，是本
      件分割系爭土地，自應以兩造於分割後是否可作為建築基
      地使用之前揭覆函意旨為考量標準。本件被告辰○○、戊○○主張變價分割方式為分割方法，惟如依渠二人所提方
      案，僅對被告辰○○、戊○○因分割後所取得部分之土地
      各為10.09 、90.84 平方公尺，既顯不符前開作為建築基
      地之標準，亦無法為適當之使用，方為適宜；然對其餘被
      告與原告14人分割後，可合計取得2563.12 平方公尺，顯
      符前開作為建築基地之標準，亦可作為整體開發之用，揆
      諸前揭判決意旨說明，被告辰○○、戊○○所辯，自為可
      取，故此分割方案，即不可採。另除被告辰○○、戊○○
      外，原告及其餘被告皆同意就系爭土地，以原物分割，分
      割方法主張如補作的複丈成果圖分割方案一。本院審酌，
      被告辰○○、戊○○其二人為夫妻關係，且其二人分割後
      之面積，僅為100.9320平方公尺，核屬畸零地，揆諸前揭
      北市都發局函可知，渠二人分割後所有土地無法單獨成為
      建築基地，必需與他人合併建築，方得為之。再者，建地
      之分割，確應考量分割結果適宜建築房屋，以符合經濟效
      用之原則，果採方案二，則多數共有人分得之基地未能方
      正，且將來如被告辰○○、戊○○確不願與原告等合併建
      築，而欲與另一側之鄰地合併建築，則方案二之分割方法
      ，亦將造成鄰地合併基地之坵塊不方正完整，是不論基於
      本案多數共有人之利益，亦或另一側鄰地將來合併基地之
      規劃，甚至考量被告辰○○、戊○○分割後取得土地之將
      來利用性，自以方案一為當，自應採取。
六、綜上所述，本件上訴人請求分系爭土地，其分割方式如主文
    第一項所示，洵屬有據，應予准許。又因共有物分割之事件
    涉訟，由敗訴當事人負擔顯失公平者，法院得酌量情形，命
    勝訴之當事人負擔其一部，民事訴訟法第80條之1 定有明文
    。查系爭土地雖因兩造無法達成分割協議，原告因而提起訴
    訟，但本件訴訟進行中所生費用，逾越其應有部分者，非為
    伸張或防衛其權利所必要，且兩造均因系爭土地之分割而互
    蒙其利，故依上開規定，本院認此部分訴訟費用應由兩造按
    如附表所示分割前之原應有部分比例負擔。
七、本件論證已臻明確，兩造其餘之攻擊、防禦方法，於判決結
    果已無影響，爰不逐一論述，併此敘明。
八、訴訟費用負擔之依據：民事訴訟法第80條之1 。
中    華    民    國    95    年    5     月    23    日
                  民事第二庭  法  官  陳梅欽
以上正本證明與原本無異。
如對本判決上訴須於判決送達後20日內向本院提出上訴狀。
中    華    民    國    95    年    5     月    26    日
                              書記官  高郁婷


司法院資訊處製作；財團法人民間司法改革基金會備份。
